ACORDAO-COMPLETO-2347067

ACÓRDÃO 4784/2019 ATA 21/2019 - PRIMEIRA CÂMARA

VISTOS, relatados e discutidos estes autos em que se analisam atos de concessão de pensão civil deferidos pela Superintendência Regional do Trabalho e Emprego no Estado do Pará às Sras. Dalva Gomes dos Santos e Ivanilde de Nazaré Ribeiro Gualberto e ao Sr. Raimundo Beltrão de Lima. 
ACORDAM os Ministros do Tribunal de Contas da União, reunidos em Sessão da 1ª Câmara, ante as razões expostas pelo Relator, e com fulcro nos incisos III e IX do art. 71 da Constituição Federal e nos arts. 1º, inciso V, e 39, inciso II, da Lei 8.443/1992, c/c o art. 259, inciso II, do Regimento Interno/TCU em:
9.1. considerar ilegais as pensões civis concedidas às Sras. Dalva Gomes dos Santos e Ivanilde de Nazaré Ribeiro Gualberto e ao Sr. Raimundo Beltrão de Lima, recusando registro aos correspondentes atos; 
9.2. aplicar a orientação fixada no verbete da Súmula/TCU 106 acerca das parcelas indevidamente percebidas de boa-fé pelos interessados;
9.3. determinar à Superintendência Regional do Trabalho e Emprego no Estado do Pará que: 
9.3.1. no prazo de 15 (quinze) dias, a contar da ciência desta deliberação, abstenha-se de realizar pagamentos decorrente dos atos impugnados, indicados no subitem 9.1 acima, sujeitando-se a autoridade administrativa omissa à responsabilidade solidária, nos termos do art. 262, caput, do Regimento Interno/TCU;
9.3.2. comunique os interessados a respeito deste Acórdão, alertando-os de que o efeito suspensivo proveniente da interposição de possíveis recursos perante o TCU não os exime da devolução dos valores percebidos indevidamente após a respectiva notificação, caso os recursos não sejam providos;
9.3.3. no prazo de 30 (trinta) dias, contados da ciência desta deliberação, encaminhe ao Tribunal, por cópia, comprovantes da data em que os interessados tomaram conhecimento desta decisão;
9.3.4. cadastre no sistema vigente, no prazo de 30 (trinta) dias, a contar da ciência deste Acórdão, novos atos de pensão civil das Sras. Dalva Gomes dos Santos e Ivanilde de Nazaré Ribeiro Gualberto e do Sr. Raimundo Beltrão de Lima, livres da irregularidade ora apontada, submetendo-os a este Tribunal, nos termos da IN/TCU 78/2018, que revogou a IN/TCU 55/2007;
9.4. determinar à Sefip que monitore o cumprimento da medida indicada no subitem 9.3.1 supra, representando a este Tribunal, caso necessário.

Atos de concessão de pensão civil deferidos pela Superintendência do Regional do Trabalho e Emprego no Estado do Pará.

Primeira Câmara

Superintendência Regional do Trabalho e Emprego no Estado do Pará.

3. Interessados: Dalva Gomes dos Santos (XXX.322.922-XX), Ivanilde de Nazaré Ribeiro Gualberto (XXX.444.682-XX) e Raimundo Beltrão de Lima (XXX.683.582-XX).

13.1. Ministros presentes: Walton Alencar Rodrigues (Presidente), Benjamin Zymler e Vital do Rêgo.
13.2. Ministro-Substituto convocado: Marcos Bemquerer Costa (Relator).
13.3. Ministro-Substituto presente: Augusto Sherman Cavalcanti.

MARCOS BEMQUERER

Trata-se dos atos de concessão de pensão civil deferidos pela Superintendência Regional do Trabalho e Emprego no Estado do Pará às Sras. Dalva Gomes dos Santos e Ivanilde de Nazaré Ribeiro Gualberto e ao Sr. Raimundo Beltrão de Lima (peças 19-21) . 
2.	A Secretaria de Fiscalização de Pessoal – Sefip propôs a ilegalidade e a correspondente negativa de registro dos atos em exame, conforme a instrução que reproduzo em parte (peça 23) :
“HISTÓRICO
6.	Exame preliminar dos atos constatou a inclusão, na base de cálculo dos benefícios pensionais, de parcela judicial referente a planos econômicos, sem a devida absorção pelas novas estruturas remuneratórias. 
7.	Diante disso e considerando que os atos deram entrada no TCU há mais de cinco anos, foram promovidas, por meio da origem (peça 2) , oitivas dos interessados (peças 3-5) , visando a oferecer oportunidade de ampla defesa, nos termos do Acórdão 587/2011-TCU-Plenário, de relatoria do Ministro Valmir Campelo. 
8.	Em resposta, a Superintendência Regional do Trabalho e Emprego no Estado do Pará encaminhou a documentação acostada à peça 7. Os interessados, apesar de regularmente notificados (peças 15-17) , não apresentaram resposta. 
EXAME TÉCNICO
9. 	Verificou-se, nos atos em tela, pagamento de parcela judicial referente a planos econômicos, sem a devida absorção pelas novas estruturas remuneratórias.
10.	Em resposta à diligência (peça 2) , a Superintendência Regional do Trabalho e Emprego no Estado do Pará anexou aos autos cópia do Mandado de Cumprimento de Obrigação de Fazer n. 2992/2000, que determina o pagamento das parcelas ora impugnadas (peça 7) . 
11.	Sobre o tema, é pacífico o entendimento do TCU de que é indevido o pagamento de percentuais relativos a planos econômicos, ainda que amparado por sentença judicial. Isso porque essas parcelas não se incorporam indefinidamente aos vencimentos, por terem natureza de antecipação salarial, sendo devidas somente até a reposição das perdas salariais havidas até então, o que ocorre na primeira data-base seguinte àquela que serviu de referência ao julgado. Nesse sentido, são os seguintes arestos desta Corte: Acórdão 398/2004-TCU-Plenário, Decisão Plenária 138/2001, Acórdãos 1.910/2003 e 2.169/2003, ambos da 1ª Câmara, Decisões 117 e 118/2002, da 2ª Câmara, e Decisões 231, 280, 313 e 331/2002, da 1ª Câmara, dentre inúmeros outros julgados do TCU.
12.	Assim, no que se refere ao pagamento de percentuais advindos de planos econômicos, a jurisprudência deste Tribunal, a exemplo do paradigmático Acórdão 2161/2005-TCU-Plenário, relatado pelo Ministro Walton Alencar Rodrigues, cristalizou-se no sentido de que: a) o pagamento destacado de vantagem decorrente de plano econômico deferida por sentença judicial não deve extrapolar a data-base seguinte à que serviu de referência ao julgado; b) vantagem decorrente de plano econômico não se incorpora à remuneração, a menos que orientação em sentido contrário esteja expressamente fixada na decisão judicial que a concedeu; c) quando a sentença judicial determinar expressamente incorporação de vantagem decorrente de plano econômico à remuneração, tal parcela deve ser paga sob forma de vantagem pessoal nominalmente identificada (valores, e não percentuais) , sujeita exclusivamente aos reajustes gerais do funcionalismo e sem incidência do respectivo percentual sobre qualquer outra parcela.
13.	Nesse sentido, prospera a posição firmada por ocasião da prolação do Acórdão 1857/2003-TCU-Plenário (Relator Ministro Adylson Motta) de que, ‘excetuada a hipótese de a decisão judicial haver expressamente definido que a parcela concedida deva ser paga mesmo após o subsequente reajuste salarial, deve prevalecer a justa Súmula nº 322 do TST, cabendo a este Tribunal de Contas considerar ilegal o ato concessório, determinando a sustação dos pagamentos indevidos’. 
14.	A adoção de tal solução por parte do TCU constitui efetiva defesa da coisa julgada, pois estender o pagamento de parcelas antecipadas para além da data-base, sem expressa determinação judicial nesse sentido, seria extrapolar os limites do próprio julgado, consistindo em erro do gestor de pessoal na execução da ordem judicial.
15.	No caso ora analisado, não foram observados os requisitos do Acórdão 2161/2005-TCU-Plenário, relatado pelo Ministro Walton Alencar Rodrigues, uma vez que não foram realizadas as devidas absorções por ocasião das reestruturações das carreiras às quais pertenciam os instituidores (peça 18) .
16.	Como mencionado, essa parcela tem natureza de antecipação de remuneração e as reestruturações posteriores das carreiras dos instituidores implicaram reajustes superiores aos percentuais obtidos judicialmente. Assim, resta patente a irregularidade dos pagamentos atuais.
CONCLUSÃO 
17.	Em razão do exposto e tendo em vista as análises realizadas nos atos em epígrafe, cabe considerar ilegais as concessões de pensão civil em favor de Dalva Gomes dos Santos, Ivanilde de Nazaré Ribeiro Gualberto e Raimundo Beltrão de Lima, em face do pagamento indevido de parcelas judiciais referentes a planos econômicos, em desacordo com a jurisprudência do TCU. 
18.	Quanto aos valores recebidos de boa-fé pelos interessados, encontra-se presente o requisito para aplicação do Enunciado 106 da Súmula da Jurisprudência do TCU, dispensando-se sua devolução.
PROPOSTA DE ENCAMINHAMENTO
Ante o exposto, e de conformidade com o preceituado nos artigos 71, III, da Constituição Federal de 1988; 1º, V, e 39, II, da Lei 8.443/1992; e 1º, VIII, e 259, II, do Regimento Interno/TCU, propõe-se:
19.1. considerar ilegais e recusar os registros dos atos de pensão civil em favor de Dalva Gomes dos Santos (...) , Ivanilde de Nazaré Ribeiro Gualberto (...) e Raimundo Beltrão de Lima (...) ;
19.2. dispensar o ressarcimento das quantias indevidamente recebidas de boa-fé, consoante o disposto no Enunciado 106 da Súmula de Jurisprudência do TCU; 
19.3. determinar à Superintendência Regional do Trabalho e Emprego no Estado do Pará que:
19.3.1. faça cessar os pagamentos decorrentes dos atos impugnados, comunicando ao TCU, no prazo de quinze dias, as providências adotadas, nos termos dos art. 262, caput, do Regimento Interno do TCU, 8º, caput, da Resolução TCU 206/2007;
19.3.2. emita novos atos, livre das irregularidades apontadas, e os submeta ao TCU no prazo de trinta dias, nos termos dos arts. 262, § 2º, do Regimento Interno do TCU;
19.3.3. informe aos interessados o teor do acórdão que for prolatado, alertando-os de que o efeito suspensivo proveniente de eventual interposição de recurso junto ao TCU não os exime da devolução dos valores indevidamente percebidos após a notificação, em caso de não provimento desse recurso; 
19.3.4. encaminhe ao TCU, no prazo de trinta dias, comprovante da data de ciência dos interessados, nos termos do art. 4º, § 3º, da Resolução TCU 170/2004.”
3.	A instrução acima transcrita teve a concordância do escalão dirigente da Sefip (peça 24) e do Ministério Público junto ao TCU, representado pelo Procurador Marinus Eduardo De Vries Marsico (peça 25) .
	É o Relatório.

não há.

Procurador Marinus Eduardo de Vries Marsico.

PENSÃO CIVIL. PERCEPÇÃO DE PARCELA DECORRENTE DE DECISÃO JUDICIAL REFERENTE A PLANO ECONÔMICO. PAGAMENTO DE VANTAGEM SEM A ABSORÇÃO POR ALTERAÇÕES REMUNERATÓRIAS DA CARREIRA. ILEGALIDADE DOS ATOS. NEGATIVA DE REGISTRO. DETERMINAÇÕES.

PENSÃO CIVIL (PCIV)

Secretaria de Fiscalização de Pessoal - Sefip.

Em apreciação atos de concessão de pensão civil deferidos pela Superintendência Regional do Trabalho e Emprego no Estado do Pará às Sras. Dalva Gomes dos Santos e Ivanilde de Nazaré Ribeiro Gualberto e ao Sr. Raimundo Beltrão de Lima.
2.	A Secretaria de Fiscalização de Pessoal – Sefip propôs a ilegalidade das concessões com negativa de registro dos atos correspondentes, em razão da inclusão indevida, na base de cálculo dos benefícios, de parcela judicial referente a plano econômico, no que contou com a anuência do Ministério Público de Contas, representado pelo Procurador Marinus Eduardo De Vries Marsico.
3.	Por tratar-se de ato de concessão encaminhado para apreciação desta Corte de Contas em 11/04/2008 e 14/04/2008, foi promovida a oitiva prévia dos interessados, nos termos do Acórdão 587/2011-TCU-Plenário (Relator Ministro Valmir Campelo) . 
4.	Nas concessões em exame há rubricas identificadas como “Dec. Judicial Julgada”, “Decisão Judic. Trans”, e “Dec. Jud. Trans. Jug”, as quais, segundo manifestação da Unidade Concedente, decorrem do Mandado de Cumprimento de Obrigação de Fazer 2.992/2000, expedido no Processo 0712-1991-001-08-00-8, referente à incorporação do percentual de 84,32% aos salários dos beneficiários, cuja legalidade foi afastada pelo Acórdão 2161/2005-TCU-Plenário desta Corte. 
5.	Assiste razão à unidade técnica e ao Parquet especializado, pois além de ser paga em valor nominal, sujeito exclusivamente aos reajustes gerais do funcionalismo, nos termos enunciados pela Súmula 279 desta Corte, a vantagem pessoal nominalmente identificada deveria ter sido absorvida pelas melhorias posteriormente introduzidas na estrutura remuneratória, segundo a jurisprudência deste Tribunal, v.g. Acórdãos 5.037, 5.394, 5.848 e 7.418/2012 – 2ª Câmara, todos da minha Relatoria. 
6.	Esse raciocínio é explicitado no seguinte fragmento extraído do Voto condutor do Acórdão 6823/2010-TCU-Segunda Câmara, de lavra do Ministro Benjamin Zymler:
“De fato, verifico que o valor pago à servidora, conquanto tenha sido transformado em vantagem pessoal nominalmente identificada em julho de 2006, resultado do cumprimento (em parte) do Acórdão 2161/2005-TCU-Plenário, não foi e nem vem sendo absorvido pelos inúmeros aumentos concedidos ao magistério federal (ensino básico) .
 (...) 
O pagamento de remuneração, ou, no caso, de proventos de aposentadoria, constitui obrigação de trato sucessivo que se realiza com base na legislação que define a estrutura remuneratória das diversas categorias.
Assim sendo, alterações na estrutura remuneratória verificadas posteriormente às decisões judiciais possuem o condão sim de levar à supressão da parcela paga em decorrência de comando judicial. É que não há falar em direito adquirido à estrutura remuneratória. Tal entendimento é pacífico no Supremo Tribunal Federal (STF) . Nesse sentido:
‘EMENTA: AGRAVO REGIMENTAL NO RECURSO EXTRAORDINÁRIO. CONSTITUCIONAL. ADMINISTRATIVO. GRATIFICAÇÃO DE FUNÇÃO INCORPORADA. LEIS COMPLEMENTARES 39/85 E 41/86 DO ESTADO DA PARAÍBA. IRREDUTIBILIDADE DA REMUNERAÇÃO. LEGISLAÇÃO LOCAL. FATOS E PROVAS. SÚMULAS 279 E 280 DO SUPREMO TRIBUNAL FEDERAL.
1. O Supremo Tribunal Federal fixou jurisprudência no sentido de que não há direito adquirido a regime jurídico-funcional pertinente à composição dos vencimentos ou à permanência do regime legal de reajuste de vantagem, desde que eventual modificação introduzida por ato legislativo superveniente preserve o montante global da remuneração, não acarretando decesso de caráter pecuniário. Precedentes.
2. Para dissentir-se do acórdão recorrido seria necessário o reexame de legislação local e de fatos e provas, circunstâncias que impedem a admissão do recurso extraordinário ante os óbices das Súmulas 279 e 280 do Supremo Tribunal Federal. Agravo regimental a que se nega provimento. (RE-AgR 295750/PB, Rel. Ministro Eros Grau, 2ª Turma, julgado em 17.6.2008) ’
A carreira de magistério do ensino básico, técnico e tecnológico sofreu inúmeras reformulações ao longo dos últimos anos, como, por exemplo, por força das Leis 11.344/2006, 11.357/2007 e 11.784/2008.
A não-absorção de parcelas relativas a planos econômicos, afronta o princípio da reserva legal, ao assegurar ao servidor a percepção continuada de valor dissociado da legislação que rege a matéria. O que as decisões judiciais buscam, em sua essência, é evitar o decesso remuneratório. Ora, na medida em que a legislação superveniente concede aumentos a determinadas categorias, deve a Administração proceder à absorção das parcelas judicialmente concedidas, o que não ocorreu na situação da servidora.”
7.	Logo, o pagamento destacado da parcela, sem a incidência da compensação por estruturas remuneratórias supervenientes, configura bis in idem, desnaturando a sentença judicial concessiva do benefício e ofendendo o princípio da reserva legal para fixação de rendimentos dos servidores.
8.	Nesse sentido, a Suprema Corte reafirmou a sua jurisprudência acerca do limite temporal para concessão do reajuste previsto nas citadas normas, ao decidir a Repercussão Geral na Questão de Ordem no Recurso Extraordinário 584.313/RJ:
“Questão de ordem. Recurso Extraordinário. 2. Alegação de ofensa aos artigos 5º e 37, X, da Constituição Federal. Inexistência. 3. Há de estender-se o reajuste de 28,86% aos servidores militares contemplados com índices inferiores pelas Leis 8.622/93 e 8.627/93, já que se trata de revisão geral dos servidores públicos, observadas, entretanto, as compensações dos reajustes concedidos e a limitação temporal da Medida Provisória n.° 2.131, de 28.12.2000, atual Medida Provisória n.° 2.215-10, de 15.9.2001. 4. Questão de ordem acolhida para: (1) reconhecer a repercussão geral quanto à extensão do reajuste de 28,86% aos servidores civis e militares; (2) reafirmar a jurisprudência do Tribunal; (3) prover parcialmente o recurso, apenas para limitar as diferenças devidas à data em que entrou em vigor a Medida Provisória n.° 2.131, de 28.12.2000, atual Medida Provisória n.° 2.215-10, de 15.9.2001, que reestruturou as carreiras e a remuneração dos servidores militares; e (4) para autorizar a adoção dos procedimentos relacionados à repercussão geral.  (RE 584.313 QO-RG/RJ, Rel. Min. Gilmar Mendes, DJE 200, de 22/10/2010) .”
9.	Por fim, registro que esta Casa de Contas, mediante o Acórdão 1857/2003-TCU-Plenário (Min. Adylson Motta) , fixou o entendimento de que não afronta a coisa julgada a deliberação posterior do Tribunal que afaste os indevidos pagamentos resultantes de sentença judicial sem a subsistência do suporte fático para a sua aplicação.
10.	No contexto ora delineado, entendo que devem ser consideradas ilegais as concessões em exame, com negativa de registro dos correspondentes atos, aplicando-se a orientação fixada no verbete da Súmula/TCU 106 às parcelas indevidamente recebidas pelos interessados. 
11. 	Outrossim, de conformidade com o art. 262 do Regimento Interno deste Tribunal, importa determinar à Superintendência Regional do Trabalho e Emprego no Estado do Pará que faça cessar os pagamentos decorrentes dos atos impugnados, sob pena de responsabilidade solidária da autoridade administrativa omissa, devendo ser emitidos novos atos após a correção da parcela impugnada. 
12.	Deve-se também determinar à unidade origem que comunique os interessados sobre a deliberação do Tribunal, alertando-os de que o efeito suspensivo proveniente da interposição de eventuais recursos não os exime da devolução dos valores percebidos indevidamente após a notificação, caso esses não sejam providos. Após, a concedente deve remeter ao Tribunal documentos comprobatórios de que os interessados foram cientificados do julgamento desta Corte.
13.	Considero pertinente ainda dirigir determinação à Sefip para que proceda à verificação do cumprimento das providências endereçadas à unidade de origem.
Ante o exposto, voto por que seja adotada a deliberação que ora submeto a este Colegiado.
TCU, Sala das Sessões, em 25 de junho de 2019.
MARCOS BEMQUERER COSTA
Relator